臺灣高等法院臺中分院民事判決　　　　　　96年度上字第54號
上　訴　人　丙○○○
　　　　　　甲○○○○○○
共　　　同
訴訟代理人　陳世煌律師
　　　　　　黃俊昇律師
上　訴　人　丁○○
　　　　　　乙○○
被上訴人　　戊○○
訴訟代理人　黃茂松律師
上列當事人間所有權移轉登記事件，上訴人對於中華民國95年12
月13日臺灣彰化地方法院95年度訴字第509號第一審判決提起上
訴，本院於民國96年5月2日言詞辯論終結，玆判決如下：
    主  文
上訴駁回。
第二審訴訟費用由上訴人負擔。
    事實及理由
一、被上訴人主張上訴人間為合夥關係，請求辦理移轉合夥財產
    之所有權，屬對合夥團體之訴訟，依民法第八百二十八條之
    規定及參照最高法院64年度台上字第1923號、41年度台上字
    第170號判例意旨，本件訴訟標的之法律關係在上訴人之合
    夥全體間有合一確定之必要。上訴人丙○○○、甲○○○○
    ○○提起上訴，依民事訴訟法第五十六條第一款規定，其上
    訴效力應及於同造之丁○○、乙○○，爰併列為上訴人。上
    訴人丁○○、乙○○經合法通知，未於言詞辯論期日到場，
    核無民事訴訟法第三百八十六條所列各款情形，爰依被上訴
    人之聲請，由其一造辯論而為判決，合先敘明。
二、被上訴人主張：被上訴人於民國（下同）84年5月24日，向
    地主即上訴人丁○○及建商即上訴人乙○○購買坐落彰化縣
    鹿港鎮○○段1352之17地號土地、及該土地上建號同段1108
    號、門牌彰化縣鹿港鎮溝墘里溝墘巷63之13號、鋼筋混凝土
    造3層樓房、面積146.4平方公尺及其附屬建物面積16.88平
    方公尺、權利範圍全部之房屋（下稱系爭房屋），雙方簽定
    不動產買賣契約書，並約定於85年5月底前完工交屋，然上
    訴人丁○○、乙○○未如期交屋及辦妥房地所有權過戶手續
    ，經協議，上訴人丁○○、乙○○同意被上訴人於86年1月
    20日遷入系爭房屋居住使用，系爭房屋之房屋稅納稅義務人
    為被上訴人，自86年1月起至95年6月21日止，房屋稅、水費
    、電費等均由被上訴人繳納。上訴人丁○○、乙○○遲至86
    年5月16日始將土地所有權移轉登記與被上訴人，惟未辦理
    系爭房屋所有權移轉登記，系爭房屋為上訴人丁○○、乙○
    ○、林久焱、丙○○○（下稱上訴人丁○○等4人）合夥投
    資興建，以上訴人丙○○○為系爭房屋之起造人，借名登記
    於其名下，管理、使用、處分權仍屬於上訴人丁○○等4人
    合夥全體公同共有，而上訴人丁○○等4人合夥全體，怠於
    行使對丙○○○之權利，被上訴人自得代位行使上訴人丁○
    ○等4人合夥全體之權利，並以起訴狀繕本送達於上訴人丙
    ○○○，為終止借名登記之意思表示，代位請求上訴人丙○
    ○○將系爭房屋移轉登記與丁○○等4人，再本於買賣關係
    ，請求丁○○等4人將系爭房屋移轉登記與被上訴人等情，
    求為命：上訴人丙○○○應將系爭房屋所有權移轉登記與上
    訴人丁○○等4人之合夥全體公同共有，再由上訴人丁○○
    等4人之合夥全體將系爭房屋所有權移轉登記與被上訴人之
    判決。
三、上訴人丙○○○、林久焱則以：上訴人丁○○、乙○○合夥
    為出名營業人興建房屋，上訴人林久焱僅係以隱名合夥之方
    式投資，而上訴人丙○○○係將資金交由林久焱輾轉交付之
    方式投資，且均係投資上訴人乙○○。又系爭房屋興建時，
    上訴人丁○○等4人即約定由上訴人丙○○○為系爭房屋之
    起造人，並登記為所有人，系爭房屋為上訴人丙○○○投資
    分得之報酬，屬上訴人丙○○○所有，並非借名登記。縱認
    上訴人丙○○○、林久焱有與被上訴人訂立買賣契約而負有
    移轉系爭房屋所有權之義務，然因被上訴人並未給付價金予
    上訴人丙○○○、林久焱，上訴人丙○○○、林久焱自得主
    張同時履行抗辯等語，資為抗辯。而上訴人丁○○、乙○○
    則同意被上訴人之請求等語。
四、被上訴人主張被上訴人於84年5月24日，與上訴人丁○○、
    乙○○簽訂不動產買賣契約書，購買系爭房屋及系爭房屋坐
    落之土地。被上訴人於86年1月20日遷入系爭房屋居住使用
    ，系爭房屋之房屋稅納稅義務人為被上訴人，自86年1月起
    至95年6月21日止，房屋稅、水費、電費等均由被上訴人繳
    納等事實，為上訴人所不爭執，並有不動產買賣契約書、92
    年度及94年度彰化縣稅捐稽徵處房屋稅繳款書在卷可稽（見
    原審卷11至22、40頁），堪信為真實。
五、上訴人丁○○、乙○○對被上訴人所主張上訴人丁○○等4
    人間興建系爭房屋係合夥關係，並不爭執。惟上訴人丙○○
    ○、林久焱則以其等係隱名合夥關係等語抗辯。經查：
  (一)按合夥為二人以上互約出資以經營共同事業之契約，隱名合
    夥則為當事人約定一方對於他方所經營之事業出資，而分受
    其營業所生利益，及分擔其所生損失之契約。故合夥所經營
    之事業，係合夥人全體共同之事業，隱名合夥所經營之事業
    ，則係出名營業人之事業，非與隱名合夥人共同之事業。苟
    其契約係互約出資以經營共同之事業，則雖約定由合夥人中
    一人執行合夥之事務，其他不執行合夥事務之合夥人，僅於
    出資之限度內負分擔損失之責任，亦屬合夥而非隱名合夥（
    最高法院29年上字第971號、42年台上字第434號判例參照）
    。
  (二)上訴人林久焱、丙○○○確有投資上訴人丁○○、乙○○興
    建包含系爭房屋在內之門牌號碼鹿港鎮溝墘里溝墘巷63之5
    至63之14號共10戶房屋，其中63之7號房屋以林久焱名義登
    記，63之13號房屋（即系爭房屋）以丙○○○名義登記等情
    ，此據上訴人丁○○、乙○○於台灣彰化地方法院（下稱彰
    化地院）94年度訴字第891號被上訴人請求履行契約事件中
    所陳明，有影印之言詞辯論筆錄在卷可憑（見原審卷111、
    113 頁），而上訴人丙○○○於彰化地院86年度訴字第863
    履行契約事件、87年度訴字第513號請求房屋所有權移轉登
    記事件，均陳稱系爭房屋係其與上訴人乙○○、丁○○合夥
    建造等語明確，有各該判決在卷可憑（見原審卷24、31頁）
    ，上訴人丙○○○、林久焱於本件亦陳明各出資100萬元及
    190餘萬元等語（見原審卷86至89頁），已足認上訴人丁○
    ○等4人合夥興建包含系爭房屋共10戶房屋。
  (三)上訴人丁○○等4人合夥興建之10戶房屋，其中買受63之12
    號房屋之賴慶興，係由上訴人林久焱招攬，並於簽署買賣契
    約時在場，第1、2次款100萬元係上訴人林久焱收取，林久
    焱曾向賴慶興表明其與上訴人丁○○、乙○○為合夥人，並
    於不動產買賣契約書付款明細欄內簽名及按指印等事實，此
    據證人賴慶興於彰化地院94年度訴字第891號請求履行契約
    事件中證述明確，有該案言詞辯論筆錄影本附卷可證（見本
    院卷126頁），及不動產買賣契約書收款明細欄在卷可稽（
    見原審卷97頁）。再包含系爭房屋在內之10戶房屋其中2戶
    ，亦係上訴人林久焱請求訴外人陳仁德、林崑煌提供證件充
    為起造人，借名時陳仁德、林崑煌均由上訴人林久焱經手，
    此據證人陳仁德、林崑煌證述無訛（見原審卷157、158、17
    6、177頁），足認林久焱確有參與合夥之經營行為。
  (四)被上訴人與上訴人丁○○、乙○○於84年5月24日簽訂系爭
    房屋買賣契約後，上訴人丙○○○曾於86年5月7日委由代書
    黃如琴向地政機關辦理系爭房屋移轉登記與被上訴人之手續
    ，並在所有權移轉登記契約書蓋章，嗣因上訴人丙○○○於
    86年6月20日以尚有糾紛為由請求暫緩登記等情，有登記申
    請書、所有權移轉契約及彰化縣鹿港地政事務所函附之申請
    書及駁回理由簽辦單在卷可證（見原審卷50至53、77至80頁
    ），且當時因資料不齊全，故該不動產買賣契約書上僅記載
    上訴人丙○○○之姓名、身分證字號、房地坐落位置後交由
    上訴人林久焱帶回高雄讓上訴人丙○○○簽名，交由上訴人
    林久焱時該不動產買賣契約書上承買人、價款及日期均未記
    載等情，並據證人黃如琴於彰化地院86年度訴字第863號履
    行契約事件中證述無訛，此並為上訴人丙○○○於該案中執
    為抗辯理由，此有該判決在卷可憑（見原審卷23至26頁）。
    稽之上訴人丙○○○簽署不動產買賣契約書時，其上承買人
    姓名、價款及日期均未記載，及上訴人丙○○○自承：因要
    過戶給買主，所以簽該份不動產買賣契約等語（見原審卷13
    8頁），則上訴人丙○○○明知買賣契約書上未載明買受人
    及價款，仍加以簽名、蓋章，足徵上訴人丙○○○曾依上訴
    人丁○○、乙○○之指示，辦理系爭房屋所有權移轉登記與
    被上訴人之手續，嗣因尚有糾紛而暫緩辦理甚明。
  (五)上訴人丙○○○對被上訴人主張其無權占有系爭房屋，訴請
    被上訴人遷讓房屋事件，業經彰化地院94年度簡上字第126
    號判決駁回，並已確定在案，於該案亦認上訴人丙○○○與
    上訴人丁○○、乙○○、林久焱間所成立之契約為合夥契約
    ，並非隱名合夥，有該判決在卷可憑（見本院卷61至66頁）
    。
  (六)由上事證，足認上訴人丙○○○、丁○○、乙○○、林久焱
    間為合夥關係，非隱名合夥。上訴人丙○○○、林久焱辯稱
    其為隱名合夥人云云，不足採取。
六、按各合夥人之出資及其他合夥財產，為合夥人全體之公同共
    有。合夥人依約定或決議執行合夥事務者，於執行合夥事務
    之範圍內，對於第三人，為他合夥人之代表，民法第六百六
    十八條、第六百七十九條分別定有明文。本件上訴人丁○○
    等4人為合夥關係，出資興建包括系爭房屋在內共10戶房屋
    之事實，已如前述。又上訴人丁○○、乙○○為合夥業務執
    行人，為渠等所不爭執，且由上訴人丁○○等4人合夥興建
    之其餘房屋，亦係由上訴人丁○○、乙○○出面與買受人簽
    訂買賣契約書，有被上訴人所提之賴慶興不動產買賣契約書
    在卷足憑（見原審卷93至97頁），再前述部分房屋，亦係由
    上訴人乙○○出面商求他人提供證件充為起造人，亦據證人
    即被充為起造人之陳振興、林文義證述屬實（見原審卷135
    至137頁），是被上訴人主張上訴人丁○○、乙○○為合夥
    業務執行人之主張，洵認為真正。雖被上訴人於84年5月24
    日僅與上訴人丁○○、乙○○簽訂不動產買賣契約書，購買
    系爭房屋及系爭房屋坐落之土地，然依首引規定，渠等於執
    行合夥事務之範圍內，對於被上訴人，為他合夥人即上訴人
    丙○○○、林久焱之代表，故被上訴人與上訴人丁○○、乙
    ○○就系爭房屋及系爭房屋坐落之基地簽訂之買賣契約，直
    接對於合夥全體發生效力，該買賣契約即係存在於被上訴人
    與上訴人丁○○等4人合夥全體間，堪屬無疑。上訴人丙○
    ○○、林久焱辯稱其等並未參與訂立買賣契約，故買賣契約
    與其等無涉云云，應不可採。
七、次按當事人約定，一方（借名者）經他方（出名者）同意，
    而就屬於一方現在或將來之財產，以他方之名義，登記為所
    有人或其他權利人，即為借名契約。在現行法下，借名契約
    乃無名契約，依私法自治原則，當事人基於特定目的而訂立
    借名契約，自無不可，故當事人間之權利義務，應先依雙方
    當事人之契約內容而定，契約未約定者，則以補充解釋之方
    法定之，且由於借名契約性質類似民法上之委任契約，則其
    相關法律關係在契約未約定者，應類推適用民法關於委任之
    相關規定。又單純借名契約，並未違反法律強制規定或公序
    良俗，依契約自由原則，應屬有效。上訴人丁○○、乙○○
    興建包括系爭房屋在內共10戶之房屋，除系爭房屋外，其餘
    9戶房屋皆係借用他人名義充為起造人，已據被借用人陳振
    興、林文義、陳仁德、林崑煌證述無訛（見原審卷135至137
    、157、158、176、177頁），且均已辦理所有權移轉登記與
    買受人等情，此據上訴人丁○○、乙○○於彰化地院94年度
    訴字第891號被上訴人請求履行契約事件中所陳明（見原審
    卷113頁），又系爭房屋之納稅義務人為被上訴人，並由被
    上訴人負責繳納房屋稅及水、電費暨占用迄今，已如前述，
    如系爭房屋係丙○○○投資分得之報酬，何以上訴人丙○○
    ○對被上訴人自86年1月20日遷入系爭房屋居住使用迄今，
    均未有任何主張，迄至94年6月間始提起遷讓房屋之訴，顯
    與常理有違，又系爭房屋坐落之土地為被上訴人所有，有土
    地登記簿謄本在卷可憑（見本院卷129頁），如系爭房屋係
    丙○○○投資分得之報酬，則系爭房屋坐落之土地，及系爭
    房屋之納稅義務人應為上訴人丙○○○，始符合常理，惟系
    爭房屋坐落之土地及系爭房屋納稅義務人均為被上訴人，顯
    見系爭房屋非上訴人丙○○○因合夥分得之報酬。再者，被
    上訴人林久焱於彰化地院87年度訴字第513號事件審理中就
    承辦法官所詢：「何以找你們2人（即上訴人丙○○○、林
    久焱）為起造人？你們與丁○○就本件之關係為何？丁○○
    找你們的投資條件？」等節已稱：「因他們土地貸款利息要
    我們付，後來我這間有過戶給原告（即上訴人丁○○），但
    因帳戶不清，被告（即上訴人丙○○○）名下的房屋才未過
    戶」、「投資人」、「我們的投資額是三百多萬，權利是房
    屋均賣完後獲利以投資比例來算報酬」等語，並為上訴人丙
    ○○○於該案中執為抗辯理由（見原審卷31、32頁，該判決
    事實欄被告之陳述），且上訴人丙○○○於本院亦稱上訴人
    丁○○、乙○○10年來未將本利結算，其沒收到錢，卻要其
    將所有權移轉他人並不合理云云（見本院卷99頁），益證系
    爭房屋應非上訴人丙○○○所受分配取得之個人財產，僅因
    事後上訴人合夥團體間就內部帳目不清發生爭執，上訴人丙
    ○○○始未依約定完成後階段過戶登記予買主之手續甚明，
    是被上訴人主張上訴人丁○○等4人合夥團體約定借用上訴
    人丙○○○名義，而登記丙○○○為系爭房屋起造名義人及
    所有權登記名義人，系爭房屋仍屬合夥人全體公同共有之財
    產等語，應可採取。上訴人丙○○○、林久焱辯稱系爭房屋
    為丙○○○投資分得之報酬云云，與事實不符，不足採取。
八、上訴人林久焱、丙○○○辯稱彰化地院86年度訴字第863號
    被上訴人訴請上訴人丙○○○履行契約事件之確認判決，已
    認定本件房屋買賣契約對上訴人丙○○○無效，本院不得為
    相反之認定云云。惟查，該案僅認定被上訴人與上訴人丙○
    ○○間就簽訂86年5月7日買賣契約書乙節，並無存在買賣契
    約法律關係存在，故被上訴人依據86年5月7日買賣契約法律
    關係請求上訴人丙○○○履行出賣人責任為無理由，然其理
    由欄亦載明如被上訴人主張系爭房屋為上訴人丁○○等4人
    之合夥財產為真實，應對合夥全體提起訴訟之意旨，有該案
    判決書在卷足憑（見原審卷23至26-1頁）。本件被上訴人即
    係主張系爭房屋為上訴人丁○○等4人之合夥財產，並對合
    夥全體提起訴訟，與該案爭點並非相同，上訴人林久焱、丙
    ○○○所辯，不足採取。又被上訴人業將系爭房屋及系爭房
    屋坐落基地之買賣價金交付上訴人丁○○、乙○○，有被上
    訴人所提不動產買賣契約書末所附之付款明細在卷可稽（見
    原審卷19、20頁），並為上訴人乙○○所自陳（見本院卷75
    頁），則上訴人丙○○○、林久焱所辯被上訴人並未給付房
    屋價金，其等主張同時履行抗辯云云，自不足採。至於上訴
    人丙○○○辯稱上訴人丁○○、乙○○10年來收受10戶販屋
    所得，卻從未將本利結算分配云云，核屬其合夥內部之財產
    分配問題，不影響於本件系爭房屋買賣契約係存在於被上訴
    人與上訴人丁○○等4人合夥全體間之判斷。另上訴人丙○
    ○○、林久焱辯以：前開彰化地院87年度訴字第513號請求
    移轉所有權登記事件中，就系爭房屋是否僅為丙○○○受託
    登記為其所有之重要爭點，業經判斷，認系爭房屋非丙○○
    ○受託登記，駁回上訴人丁○○之請求，就此重要爭點，法
    院或當事人不得為相反之判斷或主張。惟查，該案僅認定執
    行合夥事務之上訴人丁○○與上訴人丙○○○間無信託契約
    法律關係存在，故丁○○主張終止信託契約請求丙○○○為
    系爭房屋所有權移轉登記為無理由，與本件訴訟所認定之爭
    點並非相同，有該案判決書在卷足憑（見原審卷27至39頁）
    ，自不足為上訴人丙○○○、林久焱有利之認定。
九、本件被上訴人與上訴人丁○○等4人合夥間存有買賣契約關
    係，上訴人丁○○等4人合夥與上訴人丙○○○間存有借名
    契約關係，上訴人丁○○等4人合夥因怠於行使權利，其債
    權人即被上訴人為保全債權，自得代位終止上訴人丁○○等
    4人合夥與上訴人丙○○○間之借名契約關係，且被上訴人
    業以起訴狀繕本送達上訴人丙○○○為終止上訴人丁○○等
    4人合夥與上訴人丙○○○間之借名契約之意思表示，該起
    訴狀繕本並於95年6月28日送達於上訴人丙○○○，有送達
    證書可憑（見原審卷67頁），應認借名契約已合法終止。則
    被上訴人代位終止上訴人丁○○等4人合夥與上訴人丙○○
    ○間之借名契約後，自得請求上訴人丙○○○將系爭房屋所
    有權移轉登記與上訴人丁○○等4人合夥全體，再由上訴人
    丁○○等4人合夥全體移轉登記與被上訴人。
十、綜上所述，被上訴人依據買賣契約，並代位終止上訴人丁○
　　○等4人合夥與上訴人丙○○○間之借名契約，請求上訴人
  　丙○○○將系爭房屋所有權移轉登記與上訴人丁○○等4人
    合夥全體，再由上訴人丁○○等4人合夥全體移轉登記與被
    上訴人，洵屬有據，應予准許。原判決為被上訴人勝訴之判
    決，經核於法並無不合。上訴論旨求予廢棄改判，為無理由
    ，應予駁回。本件事證已臻明確，兩造其餘攻擊防禦方法及
    舉證，核與本件判決結果不生影響，毋庸逐一論列，併此敘
    明。
據上論結，本件上訴為無理由，依民事訴訟法第四百六十三條、
第三百八十五條第一項前段、第四百四十九條第一項、第七十八
條、第八十五條第一項前段，判決如主文。
中　　華　　民　　國　　96　　年　　5 　　月　　16　　日
                  民事第一庭　　審判長法　官　吳火川
　　　　　　　　　　      　　　　　　法　官　邱森樟
                                      法　官　饒鴻鵬
以上正本係照原本作成。
如對本判決上訴，須於收受判決送達後二十日內向本院提出上訴
書狀，其未表明上訴理由者，應於提出上訴後二十日內向本院提
出上訴理由書（須按他造人數附具繕本）。
上訴時應提出委任律師為訴訟代理人之委任狀。具有民事訴訟法
第四百六十六條之一第一項但書或第二項之情形為訴訟代理人者
，另應附具律師及格證書及釋明委任人與受任人有該條項所定關
係之釋明文書影本。
　　　　　　　　　　　　　　　　　　　書記官　林明冬
中　　華　　民　　國　　96　　年　　5 　　月　　18　　日
                                                      Ｃ
